---
title: "HÜ - Daten visualisieren"
author: "Suad Bajraktarovic, 4AHWIT"
date: 06.10.2026
format: html
---

# 1 · Setup + erstes Ritual

```{r}
#| label: setup

# install.packages("tidyverse")
# install.packages("palmerpenguins")

# -- Einmal pro Sitzung --
library(tidyverse)
library(palmerpenguins)
```

```{r}
#| label: glimpse
glimpse(penguins)
```

- Wie viele Zeilen (Pinguine)? 344
- Wie viele Spalten? 8
- Typ von `species`? fct (Factor, Text-Kategorien)
- Typ von `body_mass_g`? int (Integer, ganze Zahlen)

---

# 2 · Die Einstiegsfrage nachbauen

```{r}
#| label: zielbild
ggplot(penguins,
       aes(x = flipper_length_mm, y = body_mass_g, color = species)) +
  geom_point() +
  labs(x = "Flossengröße (mm)", y = "Körpermasse (g)")
```

- Steigt die Körpermasse mit der Flossengröße für **alle drei Arten**? Ja, bei jeder Art wandern die Punkte von links unten nach rechts oben. Bedeutet -> je länger die Flosse, umso mehr Masse, bei allen drei Arten
- Welche Art ist am schwersten? Gentoo, weil ihre Punkte deutlich höher als bei den anderen liegen (bis über 6.000g)

---

# 3 · Vorhersagen (erst schreiben, dann ausführen!)

## a) Zwei Zeilen im Vergleich

Ganz einfach: beim ersten Code (ggplot()...) werden alle Punkte rot gefärbt.
Beim zweiten Code werden die einzelnen Arten in einer jeweiligen Farbe eingefärbt. Und dadurch kann dann klar unterschieden werden zwischen den drei Kategorien.

```{r}
#| label: vorhersage-a
ggplot(penguins, aes(x = species, y = body_mass_g)) + geom_point(color = "red")

ggplot(penguins, aes(x = species, y = body_mass_g, color = species)) + geom_point()
```

Im ersten Plot sind alle Punkte rot, es ist keine Legende vorhanden.
Im zweiten Plot wird jeder Art eine eigene Farbe inklusive Legende gegeben.
Vom Inhalt her wird bei beiden Grafiken genau das gleiche Ergebnis dargestellt. Man erkennt, dass die Gentoo am schwersten sind und die Adelie am leichtesten.

## b) Das + am Zeilenanfang

Der Code bis hin zum "+" verläuft fehlerfrei. Es wird ein leeres Diagramm ohne Inhalt veranschaulicht. R denkt, der Ausdruck wäre zu Ende.

```{r}
#| label: vorhersage-b
ggplot(penguins, aes(x = body_mass_g))
  + geom_histogram(binwidth = 250)
```

Man sieht einen leeren Plot und eine Fehlermeldung (Error...). Das "+" gehört ans Zeilenende, somit weiß R, dass der Ausdruck noch nicht zu Ende ist.

---

# 4 · Eine eigene Frage

Frage: Haben Pinguine mit längeren Schnabeln auch mehr Gewicht?

```{r}
#| label: eigene-frage
ggplot(penguins,
       aes(x = bill_length_mm, y = body_mass_g, color = species)) +
  geom_point() +
  geom_smooth() +
  labs(x = "Schnabellänge (mm)", y = "Körpermasse (g)",
       title = "Längere Schnäbel, mehr Gewicht?")
```

Er zeigt, es gibt einen Zusammenhang. Also Pinguine mit längeren Schnäbeln wiegen im Durchschnitt mehr. Mit Hilfe der Trendlinien können wir sehen, dass bei allen drei Arten die Masse in etwa gleich stark ansteigt.

---

# 5 · Kapitel-Check (Kap. 2 — Workflow: basics)

- Warum steht das `+` in ggplot2 immer am Zeilenende — was passiert
  technisch, wenn du es ans Zeilenanfang stellst? Wie meldet sich R?

Wenn das "+" am Zeilenende steht, sagen wir R damit, dass der Code weitergeht. Steht es am Anfang, glaubt es, die vorherige Zeile wäre zu Ende. Dann meldet es einen Fehler.

- Warum speichert man Werte mit `<-` in einem Skript, statt sie in der
  Konsole direkt auszurechnen?

Weil alle Werte im Skript gespeichert bleiben. Wenn man einen Vorgang, den man gespeichert hat, wiederholt, bekommt man dasselbe Ergebnis wie vorher.
In der Konsole existiert es nur in der aktuellen Sitzung, später dann nicht mehr. Also wenn man R schließt, geht die Eintragung verloren.
